臺灣板橋地方法院交通事件裁定　　　　99年度交聲字第4616號
原處分機關　交通部公路總局臺北區監理所
異　議　人
即受處分人　黃志華
上列異議人即受處分人因違反道路交通管理處罰條例事件，對交
通部公路總局臺北區監理所於民國99年12月 8日所為之處分（原
處分案號：北監自裁字第40-C00000000號）聲明異議，本院裁定
如下：
    主  文
原處分撤銷。
黃志華汽車駕駛人駕駛汽車肇事致人受傷，未依規定處置，並通
知警察機關處理，任意移動肇事汽車，處罰鍰新臺幣參仟參佰元
。
    理  由
一、原處分意旨略以：異議人即受處分人黃志華於民國97年7月1
    5日上午7時40分（裁決書誤載為17時40分）許，駕駛牌照號
    碼 3551-EX號自用小貨車，在臺北縣樹林市（現改制為新北
    市樹林區○○○街 148號對面處，因有「汽車駕駛人駕駛汽
    車肇事致人受傷而逃逸」之違規情事，經臺北縣（現改制為
    新北市）政府警察局樹林分局於同年月18日以臺北縣政府警
    察局北縣警交字第 C00000000號舉發違反道路交通管理事件
    通知單（下稱舉發通知單）舉發之，嗣經原處分機關即交通
    部公路總局臺北區○○○○道路交通管理處罰條例第62條第
    4項規定，於99年12月8日以北監自裁字第40-C00000000號裁
    決書裁處其罰鍰新臺幣（下同）9,000元，吊銷駕駛執照，1
    年內不得考領駕駛執照等語。
二、異議意旨略以：異議人於97年7月15日上午7時40分許，駕駛
    小貨車經過樹林田尾街 148號對面，因程平凡駕駛自用小客
    車停靠該處路邊，開啟車門未注意後方來車，致麥穗騎自行
    車不慎撞上該車門而跌倒，麥穗卻跌倒至其右後輪，造成麥
    穗受傷，其當時有馬上停下車查看，程平凡也下車查看，其
    停留 5至10分鐘，見程平凡已在處理，其因而離去現場，希
    望還其清白，為此具狀聲明異議等語。
三、按法院受理有關交通事件，準用刑事訴訟法之規定；其處理
    辦法，由司法院會同行政院定之；聲明異議事件之處理，除
    準用刑事訴訟法有關規定外，依本辦法之規定處理之，道路
    交通管理處罰條例第89條暨道路交通事件處理辦法第 3條分
    別定有明文。第按法院受理有關道路交通聲明異議事件，固
    準用刑事訴訟法規定，惟刑事訴訟係國家對特定人之特定事
    實，責由法院為確定具體刑罰權之存否而進行之程序，法院
    與被告乃係裁判者與被裁判者之關係，是刑事案件之本質係
    對人民之人身自由等基本權利予以限制甚至剝奪，國家乃設
    有刑事訴訟程序以保障人民基本權利，並以實體真實、法定
    程序與法和平性為其三大目的，對於具體刑罰權之存否，則
    以嚴格證明法則、傳聞法則等作為事實認定之基礎，並以嚴
    謹而慎重之正當法律程序確保實體正義；反觀行政裁決機關
    於道路交通違規事件對應受處分人所為之處罰，其法定性質
    既屬行政罰，道路交通違規事件之本質係屬行政事件，著毋
    庸疑，而就行政事件之事物本質言，其具有權力規制作用性
    高、案件反覆且頻繁發生、法益侵害性較小等重要特徵，故
    其司法救濟如一概以嚴謹而慎重之刑事訴訟程序為之，則與
    其本質尚有未盡相符之處，且「準用」雖係立法者之用法指
    示，然仍須以準用者與被準用者間，二者事物本質相同或相
    類似之部分，方有比附援引之基礎，是刑事訴訟法於證據章
    所定，舉如第154條之無罪推定原則、第158條之2至第158條
    之4證據排除法則、第159條第1項之傳聞法則及第164條以下
    之證據調查程序等，即與屬行政秩序罰之交通違規裁罰本質
    不合，應非法院受理有關道路交通聲明異議事件所得準用之
    。再按舉發通知單之製作乃警察或公路監理機關居於統治權
    之地位，告發特定用路人違反道路交通管理處罰條例之具體
    行為所作成之單方行政行為，而受舉發人收受舉發通知單後
    ，除自行依期限履行該舉發通知單所科處之行政義務外，尚
    須遵期到案陳述或聽候裁決，此對受舉發人而言，舉發通知
    單無疑已對其產生一定之作為義務，倘未履行此到場義務者
    ，裁決機關得逕行裁決，進而影響其實體權利（如據此決定
    罰鍰科處之額度等），是舉發通知單自屬行政程序法所明定
    之行政處分（即學理上所謂之「暫時性行政處分」，另臺灣
    高等法院臺南分院94年度交抗字第 103號裁定亦同斯旨可參
    ），然舉發通知單雖屬行政處分，但對受舉發人之權利義務
    尚未生終局之效果，而須迨受舉發人自動履行該舉發通知單
    所科予之行政義務或裁決機關之裁決書作成後，受舉發人之
    權利義務受規制狀態始生終局而確定之法律效果。至該裁決
    書作成後，原舉發通知單對受舉發人所產生之權利義務規制
    作用，既已被裁決書取而代之，則該舉發通知單究係溯及自
    始失效，抑或裁決書作成後失其效力，仍應視裁決書是否維
    持舉發通知單之認事用法而定；亦即，裁決書如與原舉發通
    知單為同一內容之處分者，意謂該舉發通知單之認事用法俱
    屬無誤，依行政程序法第 125條規定，原舉發通知單應自裁
    決書作成之日起失其效力；倘若裁決書認原舉發通知單形式
    上或內容上有瑕疵，惟該瑕疵並非明顯重大，亦非輕微而不
    影響舉發內容者，裁決機關如撤銷該舉發通知單並自為決定
    時，依行政程序法第 118條規定，該舉發通知單應溯及自始
    失其效力。準此，毋論裁決機關是否維持原舉發通知單之舉
    發程式及內容，該舉發通知單至遲應於裁決書作成時即失其
    效力，是在法院受理道路交通聲明異議事件中，原舉發通知
    單本已失其行政處分之效力，遑論該舉發通知單在司法救濟
    程序中受有何行政處分適法性之推定（即行政處分公定力、
    公信原則或公務員為公法上行為具有公信力原則，按此等原
    則均誤將行政作用法與行政救濟法混為一談，導致行政爭訟
    舉證責任在違反法律保留下產生倒置效果，而牴觸憲法位階
    之法治國原則，殊已為現代法治國家所摒棄毋用）或實質證
    據力之適用，惟該舉發通知單雖屬親身執行交通勤務之警員
    或交通監理人員所製作非具職務例行性之書面陳述，而屬傳
    聞證據，然揆諸上揭說明，仍得作為法院審認受處分人有裁
    決書所載交通違規事實之佐證資料。另按行政救濟程序舉證
    責任之分配，現今學說與實務已不採行政處分公定力理論，
    而係承認行政訴訟上當事人之法對等性觀念，認行政救濟程
    序之舉證責任分配，應採民事訴訟程序上之舉證責任分配原
    則，故而87年10月28日修正公布之行政訴訟法第 136條即明
    文準用民事訴訟法第 277條舉證責任分配之規定。申言之，
    行政訴訟之審理既採職權調查主義，並無證據提出責任，故
    所謂之舉證責任即係客觀舉證責任，乃指經法院審理結果，
    事實仍陷於真偽不明時，其有將事實不明轉化為終局法律效
    果及將事實無法證明之不利益分配於當事人間之功能，此既
    係法院在自由心證已無法盡認定事實之功時出現，故而當證
    明度要求愈高，法院之心證愈不易形成，舉證責任愈有其運
    作之空間，又負擔處分因有依法行政之高度要求，原則上應
    由行政機關負舉證責任，除非法律明文規定，否則舉證責任
    不能任意移轉予受處分人負擔，惟為減輕行政機關於特定事
    件舉證上之負擔與困難，法院透過事實上推定、表見證明或
    當事人協力義務等之運用，使處分要件事實不致陷於真偽不
    明，避免舉證責任裁判過度浮濫，此並不違反舉證責任分配
    應抽象預定之法治國原則要求，是道路交通管理處罰條例第
    89條及道路交通事件處理辦法第 3條雖規定聲明異議事件之
    處理「準用」刑事訴訟法，然現今行政訴訟相關法制既已完
    備，且上開法文既明定為「準用」，則就與前揭舉證責任分
    配原則相抵觸部分，自不在準用之列，矧若依刑事訴訟法有
    關證據法則之規定，則行政機關就異議人有違規事實所須負
    之舉證證明度即應更高，而須達到一般人均能確信，且無合
    理懷疑之程度，此與道路交通事件具有行政事件之本質顯難
    謂相契合，合先敘明。
四、次按汽車駕駛人駕駛汽車肇事致人受傷或死亡者，應即採取
    救護措施及依規定處置，並通知警察機關處理，不得任意移
    動肇事汽車及現場痕跡證據，違反者處3,000元以上9,000元
    以下罰鍰。但肇事致人受傷案件當事人均同意時，應將肇事
    汽車標繪後，移置不妨礙交通之處所。前項駕駛人肇事致人
    受傷而逃逸者，吊銷其駕駛執照，道路交通管理處罰條例第
    62條第3項、第4項前段各有明定。核其立法意旨，係為維護
    道路交通安全，加強救護，減少人之死傷，概以道路交通事
    故之發生，常非於己之鄰親家里，時有告救不能情事，乃科
    以肇事者須即採取救護或其他必要措施，並應向警察機關報
    告等法定義務，以防因就醫延誤致生無謂傷亡，又交通事故
    一旦發生，且發生人員傷亡之情況，不論撞人或被撞，或係
    因其他事故而造成死傷，祇要係在駕駛動力交通工具過程內
    所發生者，參與此整個事故過程之當事人皆應協助防止死傷
    之擴大，蓋如駕駛人於事故發生後，隨即駕車離去現場，不
    僅使肇事責任認定困難，更可使受傷之人喪失生命或求償無
    門。再按之道路交通事故處理辦法第3條第1款、第4款、第5
    款分別規定：駕駛人或肇事人發生道路交通事故，事故地點
    在車道或路肩者，應在適當距離處豎立車輛故障標誌或其他
    明顯警告設施，事故現場排除後應即撤除；不得任意移動肇
    事車輛及現場痕跡證據，但無人傷亡且車輛尚能行駛，或有
    人受傷且當事人均同意移置車輛時，應先標繪車輛位置及現
    場痕跡證據後，將車輛移置不妨礙交通之處所；應通知警察
    機關，但無人受傷或死亡且當事人當場自行和解者，不在此
    限。準此，汽車駕駛人駕駛汽車肇事，若有人因而受傷，其
    即負有採取救護措施、依道路交通事故處理辦法等規定處置
    、通知警察機關處理、不得任意移動肇事汽車及現場痕跡證
    據之法定義務，此除為保持現場跡證之完整外，亦在課予駕
    駛人即時處理，以防二次肇事或事態擴大，如該駕駛人有違
    反上開任一義務者，即應依道路交通管理處罰條例第62條第
    3 項處罰，至其對事故之發生應否負過失之責、事後是否受
    刑事訴追、處罰及已否與被害人達成和解，對其應受此行政
    處罰乙事，均不生影響。另除汽車駕駛人於客觀上有肇事後
    ，未對傷者施以任何救護或其他必要措施，即逕自離開現場
    ，致被害人陷於危險狀態之行為外，尚須其主觀上有棄傷者
    於不顧，任令其危害擴大之認知及決意，方合致於道路交通
    管理處罰條例第62條第 4項所定之「肇事逃逸」要件，是駕
    駛人於肇事後，如已停留在肇事現場確認被害人是否有送醫
    之必要，而被害人亦當場拒絕或同意、表示暫緩就醫，抑或
    現場另有他人協助處理被害人送醫之後續事宜者，即可認該
    駕駛人已採取相當之救護措施，並難認其主觀上有何肇事逃
    逸之故意。復按本條例之罰鍰基準、舉發或輕微違規勸導、
    罰鍰繳納、向處罰機關陳述意見或裁決之處理程序、分期繳
    納之申請條件、分期期數、不依限期繳納之處理、分期處理
    規定及繳納機構等事項之處理細則，由交通部會同內政部定
    之，道路交通管理處罰條例第92條第 4項亦有明定，基此法
    律保留之授權，而依99年3月5日修正發布及施行之違反道路
    交通管理事件統一裁罰基準及處理細則第2條第2項所訂定之
    「違反道路交通管理事件統一裁罰基準表」規定，汽車駕駛
    人駕駛汽車肇事致人受傷或死亡者，未依規定處置，並通知
    警察機關處理，或任意移動肇事汽車及現場痕跡證據，而逾
    越應到案期限30日內繳納罰鍰或到案聽候裁決者，處罰鍰3,
    300元。又前揭處理細則第44條第1項前段規定，違反道路交
    通管理事件行為人，未依規定自動繳納罰鍰，或未依規定到
    案聽候裁決，處罰機關應依基準表於通知單送達且逾越應到
    案期限60日之 3個月內，逕行裁決之，且一律依基準表規定
    之金額處以罰鍰。此屬法律授權主管機關就裁罰事宜所訂定
    之裁量基準，其罰鍰之額度並未逾越法律明定得裁罰之上限
    ，且寓有避免各行政機關於相同事件恣意為不同裁罰之功能
    ，亦非法所不許，至行為人對主管機關之裁罰不服，法院就
    其聲明異議事件，如認原裁決有違法或不當之情事，縱行為
    人有未依指定到案日期或委託他人到案者，仍得為變更處罰
    之裁判，乃屬當然，此據司法院大法官著有釋字第 511號解
    釋闡述甚明。
五、經查：
(一)異議人於97年7月15日上午7時40分許，駕駛牌照號碼3551-E
    X號自用小貨車，行經臺北縣樹林市○○街148號對面處，因
    程平凡駕駛牌照號碼 V4-3146號自用小客車於該處路邊停車
    ，開啟左前車門時，不慎使左後方由被害人SATTHANA MAITR
    EE（泰國籍，中文姓名：麥穗）所騎之腳踏車閃避不及而撞
    擊該車門，被害人因而人車倒地，異議人亦因閃避不及，右
    後車輪擦撞倒臥在地之被害人，致被害人受有腹部挫傷、左
    大腿及左膝蓋多處擦傷等傷害之事實，業據同案被告程平凡
    於警詢及偵訊時供述明確，核與證人即被害人SATTHANA MAI
    TREE於警詢時供述之被害情節相符，並有上開舉發通知單、
    道路交通事故調查報告表、財團法人恩主公醫院診斷證明書
    、事故現場及車輛照片等可資佐憑，復經本院依職權調取臺
    灣板橋地方法院檢察署97年度偵字第 23648號全卷核閱無訛
    ，異議人對此亦不爭執，是此部分之事實，首堪認定為真實
    ，堪信異議人於上開時、地，確有駕駛汽車肇事致被害人受
    傷之行為。
(二)又上開車禍發生後，異議人雖曾下車察看被害人所受之傷勢
    ，並與程平凡將被害人及該腳踏車移至路邊，其在場停留約
    10分鐘後，因見程平凡已在場陪同被害人，並等待被害人之
    同事到場處理，異議人乃駕車離去，程平凡則迨被害人之同
    事到場後，始留下異議人之車號等資料而駕車離去，被害人
    之同事則將渠送醫，並報警處理等情，業據異議人於警詢及
    偵訊時供承在卷，並經同案被告程平凡、證人SATTHANA MAI
    TREE分別於警詢及偵查中證述明確，且有臺北縣政府警察局
    樹林分局道路交通事故肇事人自首情形記錄表等件可據，此
    亦經本院核閱臺灣板橋地方法院檢察署前揭案卷屬實，復揆
    諸該卷附之事故現場照片所示，該現場路面並無任何相關車
    輛位置及現場痕跡證據之標繪字樣或記錄，足認異議人駕駛
    上開汽車肇事致被害人受傷後，固已下車察看被害人是否有
    送醫之必要，而現場因有同為肇事人之程平凡處理被害人送
    醫等後續事宜，可見異議人已採取相當之救護措施，然姑不
    論異議人於本件車禍發生之責任歸屬如何，其既未依道路交
    通事故處理辦法第 3條等規定為一定之處置，亦未自行或託
    人通知警察機關到場處理，復未待相關車輛位置之標繪作業
    完成，即任意移動肇事汽車，是異議人確有違反道路交通管
    理處罰條例第62條第 3項所定「汽車駕駛人駕駛汽車肇事致
    人受傷，應即依規定處置，並通知警察機關處理，不得任意
    移動肇事汽車」之情事，自仍應依該條項之規定處罰。至異
    議人事後雖與被害人達成民事和解，並賠償渠所受之損害，
    然此尚無礙異議人肇事致人受傷而有上開違規行為之成立，
    且非屬法定免責事由，本院仍無法據之為對其有利之裁斷。
(三)再舉發通知單本係舉發機關用以通知被舉發人交通違規之事
    實，若警員填單舉發後，立即將通知聯交付被舉發人收受或
    已告知被舉發人其違規事實，自生通知之效力。是以，異議
    人於收受本件舉發通知單後，遲至97年 8月11日而逾越應到
    案日期（即97年8月3日）30日內，始以書面向原處分機關陳
    述意見，此有前揭舉發通知單、申訴書等件存卷可據，足徵
    該舉發通知單既已生合法送達之效力，且異議人係逾越應到
    案期限30日內，始到案聽候裁決乙節，同堪認定，而依上開
    違反道路交通管理事件統一裁罰基準表所定之「汽車駕駛人
    駕駛汽車肇事致人受傷或死亡者，未依規定處置，並通知警
    察機關處理，或任意移動肇事汽車及現場痕跡證據，而逾越
    應到案期限30日內繳納罰鍰或到案聽候裁決者，處罰鍰3,30
    0元」，是原處分機關依道路交通管理處罰條例第62條第3項
    規定，從重裁處異議人罰鍰9,000 元，既未見其具體述明異
    議人有何顯應從最重而裁處之違規事實、違反情節或其他事
    由，亦未說明其不依上開違反道路交通管理事件統一裁罰基
    準表規定裁決之理由，顯見原處分機關之裁決有裁量濫用之
    瑕疵，按之行政訴訟法第4條第2項規定，原處分於法尚難謂
    合。
(四)另證人SATTHANA MAITREE業於警詢時證稱：異議人與程平凡
    於發生本件交通事故後，均有下車將渠及腳踏車扶至路旁，
    異議人事後駕車離去，程平凡則在現場陪伴渠等候公司同事
    到場，迨渠同事到場，程平凡將異議人之車號交給渠同事後
    ，始駕車離去，並由同事將渠送醫等語明確，可知異議人於
    肇事後確曾下車察看，並與程平凡一同處理現場狀況，且停
    留之時間已足令被害人等人辨識其人特徵，並記下其所駕車
    輛之牌照號碼等車籍資料，顯見異議人於肇事後，業已知悉
    被害人受傷，但未立即逃逸離去，縱令異議人未徵得被害人
    本人之同意，即先行離開事故現場，然尚難執此遽認其有何
    肇事後為脫免刑事或民事責任，而隱匿身分逃逸以圖卸責之
    故意與行為，矧異議人雖未在場自行為被害人施予救護，然
    異議人之所以離開事故現場，乃係因被害人客觀上已有同屬
    肇事人之程平凡在場照料，異議人據此主觀上信賴程平凡必
    將為被害人為適當之後續救護處理，自難認其有置被害人在
    場於不顧而兀自逃逸之故意可言，佐以異議人事後已與被害
    人達成調解，並賠償渠所受之損害，此有臺北縣樹林市調解
    委員會調解書等件在卷可參，益徵其應無肇事逃逸以規避責
    任之意，兼衡以一般駕車肇事逃逸者，於其知悉己肇事後，
    大多會將肇事車輛立即駛離現場，使警察無從查明肇事者確
    為何人，以達其逃逸脫免刑責之目的，而異議人苟若有逃逸
    之故意，自可旋即駕車迅速逃離，惟異議人並未為之，猶下
    車關切被害人之傷勢業如上述，顯與此一般生活經驗相左，
    亦徵異議人主觀上應無棄傷者於不顧，任令危害擴大而逃逸
    之故意，又縱其客觀上有離去之事實，倘查無其他證據足認
    異議人主觀上有肇事逃逸之故意，亦難遽以認定有何逃逸之
    違序行為，遑論逕援以上揭規定吊銷其駕駛執照，另本件有
    關刑事上肇事逃逸部分，則經臺灣板橋地方法院檢察署檢察
    官於97年12月6日以97年度偵字第23648號案件為不起訴處分
    確定在案，此有前開不起訴處分書及臺灣高等法院被告前案
    紀錄表等件附卷足考，顯見異議人所辯其事後並未逃逸等語
    ，應非無稽，可堪採信。此外，復查無其他積極證據足認異
    議人有何駕車肇事逃逸之違序行為，是原處分機關依道路交
    通管理處罰條例第62條第 4項規定，認異議人有「汽車駕駛
    人駕駛汽車肇事致人受傷而逃逸」之違規情形，逕予裁處吊
    銷駕駛執照，1年內不得考領駕駛執照，於法自有未洽。
六、綜上所述，異議人確有於前揭時、地，駕駛汽車肇事致人受
    傷，未依規定處置，並通知警察機關處理，任意移動肇事汽
    車之交通違規行為，惟異議人既係逾越舉發通知單所載之應
    到案日期30日內到案陳述意見，並未有逾越應到案期限60日
    以上之情形，應依道路交通管理處罰條例第62條第 3項及違
    反道路交通管理事件統一裁罰基準表規定，裁處異議人罰鍰
    3,300元。原處分機關不察，逕依道路交通管理處罰條例第6
    2條第4項規定，從重裁處罰鍰9,000元，並吊銷駕駛執照，1
    年內不得考領駕駛執照，於法均有不合，是異議人以其並未
    肇事逃逸為由聲明異議，非無理由，本院自應撤銷原處分，
    並改諭知如主文第2項所示，以資適法。
七、據上論斷，應依道路交通管理處罰條例第87條第 2項、第89
    條，道路交通事件處理辦法第19條前段，裁定如主文。
中    華    民    國   100    年    5     月    13    日
                  刑事第十七庭  法  官  劉正偉
上列正本證明與原本無異。
如不服本裁定，應於裁定送達後五日內敘明抗告理由，向本院提
出抗告狀。
                                書記官  楊雅芳
中    華    民    國   100    年    5     月    16    日